臺灣臺南地方法院民事判決　　　　　　 96年度重訴字第249號
原　　　告　得利營造有限公司
法定代理人　甲○○
訴訟代理人　張文嘉律師
　　　　　　丙○○
被　　　告　京城商業銀行股份有限公司
法定代理人　蔡炅廷
訴訟代理人　乙○○
上列當事人間第三人異議之訴事件，本院於民國96年11月23日言
詞辯論終結，判決如下：
    主      文
本院九十六年度執字第六八六０六號強制執行事件中，就原告所
有坐落在臺南縣新市鄉○○段一四八九地號土地上如附圖所示未
保存登記建物Ａ、Ｂ兩棟所為之強制執行程序，應予撤銷。
原告其餘之訴駁回。
訴訟費用由被告負擔。
    事實及理由
壹、程序方面：
    按訴狀送達後，原告不得將原訴變更或追加他訴。但請求之
　　基礎事實同一、不甚礙被告之防禦及訴訟之終結者。不在此
    限，此民事訴訟法第255條第1項第2款、第7款定有明文。次
    按所謂請求之基礎事實同一，係指變更或追加之訴與原訴之
  　主要爭點有其共同性，各請求利益之主張在社會生活上可認
    為同一或關連，而就原請求之訴訟及證據資料，於審理繼續
    進行在相當程度範圍內具有同一性或一體性，得期待於後請
    求之審理予以利用，俾先後兩請求在同一程序得加以解決，
    避免重複審理，進而為統一解決紛爭者，即屬之（最高法院
    90年度台抗字第2號裁定參照）。 本件原告原起訴主張如附
    圖所示未保存登記建物A、B兩棟為其所有，先位聲明請求「
    本院96年度執全字第3187號假扣押強制執行事件中，就原告
    所有坐落在臺南縣新市鄉○○段1489號土地上如附圖所示未
    保存登記建物A、B兩棟所為之強制執行程序，應予撤銷。」
    ，嗣於本院審理中就先位聲明變更請求為「本院96年度執全
    字第3187號假扣押及本院 96年度執字第68606號強制執行事
    件中，就原告所有坐落在臺南縣新市鄉○○段1489號土地上
    如附圖所示未保存登記建物A、B兩棟所為之強制執行程序，
    應予撤銷。」，核係訴之追加，然係本於系爭未保存登記建
    物A、B兩棟均屬原告所有之同一社會事實，且不甚礙被告之
    防禦及訴訟之終結，揆諸前揭規定，於法並無不合，應予准
    許，合先敘明。
貳、實體方面：
一、本件原告起訴主張：
（一）坐落臺南縣新市鄉○○段489地號土地 （下稱系爭土地）
      係訴外人詠瑞實業有限公司（下稱詠瑞公司）所有，訴外
      人詠瑞公司於民國 96年3月12日與原告簽訂工程合約書，
      約定由原告在訴外人詠瑞公司所有系爭土地上興建廠房、
      機房。該工程契約之性質係買賣與承攬之混合契約，具有
      工作物供給契約之性質， 雙方並於工程合約書第6條約定
      承包方式：包含建築工程之工及料，但不包括水電工程及
      消防工程。第15條約定本工程在發包人或起造人工程款未
      付清或票據未兌現前，標的物之所有權仍屬乙方（按即原
      告）所有。然訴外人詠瑞公司未依約給付工程款，因積欠
      原告工程款新臺幣（下同）11,357,600元無力清償，於96
      年 7月20日與原告在臺南市安南區調解委員會達成調解，
      內容為訴外人詠瑞公司願將上開廠房、機房讓與原告並配
      合登記為原告所有，及原告拋棄對訴外人詠瑞公司其餘民
      事請求權，嗣訴外人詠瑞公司之另一債權人兆豐銀行臺南
      分行，於96年7月底聲請假扣押系爭土地，而被告旋又於9
      6年9月11日聲請本院以96年度執全字第3187號假扣押執行
      程序，查封系爭未保存登記建物A、B兩棟在案。
（二）按「經法院核定之民事調解，與民事確定判決有同一之效
      力」，鄉鎮市調解條例第27條第2項定有明文。 又依民法
      第759條規定： 「因繼承、強制執行、公用徵收或法院之
      判決，於登記前已取得不動產物權者，非經登記，不得處
      分其物權。」，故原告依已核定之調解亦已取得系爭未保
      存登記建物AB兩棟之所有權。 且依該工程合約書第5條約
      定：「工程驗收：1.發包人於接到承包人完工及驗收通知
      時，應於5日內派員驗收點交。 2.驗收時如有缺失須改善
      ，承包人應於發包人所通知合理期限內完成缺失改善，於
      改善完成後再通知發包人辦理點交。」，及前揭工程合約
      書第6條、第15條之約定， 可知系爭未保存登記建物A、B
      兩棟須於驗收完成後始交付與訴外人詠瑞公司，另在訴外
      人詠瑞公司未付清工程款以前，縱使已完成驗收，系爭未
      保存登記建物AB兩棟仍屬原告所有，系爭廠房興建工程，
      不但因未完工而尚未驗收，且訴外人詠瑞公司在未付清原
      告11,357,600元工程款前，即已發生倒閉，故系爭未保存
      登記建物A、B兩棟之所有權應屬原告所有。
（三）系爭未保存登記建物A、B兩棟於興建時，雖以訴外人詠瑞
      公司為起造人申請建造執照，惟此不影響原告為真正起造
      人之事實，且原告依系爭工程合約書第15條之約定，為系
      爭未保存登記建物A、B兩棟所有權人之效力，亦不受影響
      。又被告於為前揭假扣押執行後，嗣已聲請以本院96年度
      執字第68 606號給付借款強制執行事件拍賣系爭未保存登
      記建物AB兩棟。依前揭說明，原告既為系爭未保存登記建
      物AB兩棟之所有權人，自有排除本院96年度執全字第3187
      號假扣押及本院 96年度執字第68606號強制執行事件中，
      就原告所有坐落臺南縣新市鄉○○段1489號土地上如附圖
      所示未保存登記建物A、B兩棟之強制執行程序之權利。另
      修正民法第877條第2項規定：「前項規定，於第866條第2
      項及第3項之情形，如抵押之不動產上， 有該權利人或經
      其同意使用之人之建築物者，準用之。」，依此規定系爭
      抵押土地上之系爭未保存登記建物A、B兩棟雖為原告所有
      ，被告亦得聲請拍賣與抵押土地併付拍賣，原告固不得請
      求非除對系爭未保存登記建物A、B兩棟之強制執行，然此
      攸關建物拍賣價金是否悉歸原告所有及被告能否以普通債
      權人地位參與分配，爰備位請求確認系爭未保存登記建物
      A、B兩棟為原告所有等語（嗣於96年11月23日言詞辯論期
      日捨棄此部分之主張，然其備位聲位未明確捨棄）。並先
      位聲明：本院96年度執全字第3187號假扣押及本院96年度
      執字第68606號強制執行事件中， 就原告所有坐落在臺南
      縣新市鄉○○段1489號土地上如附圖所示未保存登記建物
      A、B兩棟所為之強制執行程序，應予撤銷；備位聲明：確
      認坐落在臺南縣新市鄉○○段1489號土地上如附圖所示未
      保存登記建物A、B兩棟為原告所有。
二、被告則以：
（一）按「強制執行法第15條所謂就執行標的物有足以排除強制
      執行之權利者，係對於執行標的物有所有權、典權、留置
      權、質權存在情形之一而言。」，最高法院著有68年度台
      上字第3190號判例可參。次按所有人與納稅義務人無關，
      未保存登記之建物，以原始建築人為所有權人，若納稅義
      務人非原始建築人，尚不得認定為所有權人。參以最高法
      院63年台上字第751號判決 「被上訴人起訴主張系爭房屋
      為其所有，業據提出高雄市建築改造執照以為證明，而建
      築物在依法登記以前，其原始取得，既恒以建築物之起造
      人定其歸屬，有建築法第12條之規定可據，則被上訴人主
      張為系爭房屋之原始取得人，即非不當。」可資證明。本
      件系爭未保存登記建物A、B兩棟之原始建築人係訴外人詠
      瑞公司，且參照原告所提之「工程合約書」所示，本件建
      築之實際出資人亦為訴外人詠瑞公司無訛，亦證訴外人詠
      瑞公司為系爭未保存登記建物AB兩棟之所有權人。
（二）又按民法第758條規定： 「不動產物權，依法律行為而取
      得設定、喪失及變更者，非經登記，不生效力。」；再按
      「不動產物權依法律行為而取得者，非經登記不生效力，
      為民法第758條所明定， 並不因不動產為違章建築而有例
      外。」，最高法院62年台上字第2414號著有判例可參，再
      證原告僅憑上開已核定之調解書逕認其已取得系爭未保存
      登記建物之所有權容有誤會。又訴外人詠瑞公司係本於自
      己所有之意思出資興建系爭未保存登記建物A、B兩棟，系
      爭工程合約之性質係單約之承攬契約，並無工作物供給契
      約之性質。
（三）再者，按未辦理保存登記（即第一次登記）之建物，由原
      始起造人因原始起造取得所有權，未辦理保存登記建物之
      讓與，因不能為移轉登記而不能為不動產所有權之讓與，
      但受讓人與讓與人間如無相反約定，固應認為讓與人已將
      該未保存登記建物之事實上處分權讓與受讓人，惟該未辦
      理保存登記建物，因不能為移轉登記而不能為不動產所有
      權之讓與，該未辦理保存登記建物之所有權仍屬原始起造
      人所有。若該未辦理保存登記建物之原始建築人即為債務
      人，買受人雖買受在先，亦無排除強制執行之權利（最高
      法院48年台上字第209號判例、 86年台上字第2272號判決
      參照）。亦即未辦理保存登記建物之買受人，僅取得該未
      辦理保存登記建物之事實處分權，並未取得所有權，在第
      三人侵害其事實上處分權時，其固得主張事實上處分權受
      侵害，而請求侵害人賠償其損害，惟因該未辦理保存登記
      建物之所有權仍屬原始起造人所有，原始起造人之債權人
      仍得主張該未辦理保存登記建物係原始起造人所有，而請
      求執行法院強制執行該未辦理保存登記建物。查系爭未保
      存登記建物A、B兩棟係訴外人詠瑞公司原始起造之未保存
      登記建物，而被告係訴外人詠瑞公司之債權人，揆諸上開
      說明，縱原告已自訴外人詠瑞公司處受讓系爭系爭未保存
      登記建物A、B兩棟， 被告仍得主張系爭未保存登記建物A
      、B兩棟係訴外人詠瑞公司所有， 而請求執行法院假扣押
      及強制執行系爭未保存登記建物A、B兩棟，原告縱使已受
      讓系爭未保存登記建物A、B兩棟之事實上處分權，亦無排
      除強制執行之權利。何況，系爭未保存登記建物A、B兩棟
      既已為被告假扣押在案，其亦無法得以取得事實處分權。
（四）縱上所述，原告本於系爭未保存登記建物A、B兩棟所有人
      之地位，提起第三人異議之訴，請求排除對系爭未保存登
      記建物A、B兩棟之假扣押及強制執行程序要屬無據；另原
      告備位聲明請求確認系爭未保存登記建物A、B兩棟為其所
      有，亦同屬無理由，請准予一併駁回之。並聲明：請求駁
      回原告之訴。
三、兩造不爭執之事實：
（一）原告與訴外人詠瑞公司於 96年3月12日簽訂工程合約書，
      約定由原告在訴外人公司所有坐落臺南縣新市鄉○○段14
      89地號土地上興建廠房、機房。
（二）依上揭工程合約書第6條約定承包方式， 包含建築工程之
      工及料，但不包括水電工程及消防工程。第15條約定本工
      程在發包人或起造人工程款未付清或票據未兌現前，標的
      物之所有權仍屬乙方（按即原告）所有。
（三）原告依前揭工程合約在上揭土地上所興建之系爭未保存登
      記建物A、B兩棟，起造人均為訴外人詠瑞實業有限公司。
      被告以本院96年度裁全字第6106號民事假扣押裁定，聲請
      以本院96年度執全字第3187號假扣押執行程序，於96年9
      月11日查封系爭未保存登記建物A、B兩棟在案。
（四）原告與訴外人詠瑞公司間，因訴外人詠瑞公司尚積欠原告
      系爭未保存登記建物A、B兩棟之工程款11,357,600元，於
      96年7月20日，經臺南市安南區調解委員會調解成立， 約
      定訴外人詠瑞公司願無條件將系爭物保存登記建物A、B兩
      棟轉讓與原告，並於起造完成時登記為原告所有。
（五）被告已於96年10月1日，以本院96年度促字第45754號確定
      之支付命令聲請本院以 96年度執字第68606號強制執行程
      序，聲請拍賣系爭未保存登記建物A、B兩棟及訴外人公司
      所有上揭土地，經鑑價結果，系爭未保存建物A、B兩棟價
      值為3,800,000元。
四、上揭兩造不爭執之事項，業據原告提出土地登記第2類謄本1
    份、工程合約書1份、臺南市安南區調解委員會調解書1份、
    本院民事執行處 96年8月22日南院雅96執全公字第3187號囑
    託測量查封登記書1份、 本院民事執行處96年10月31日南院
    雅96執公字第68606號通知1份、 不動產估價報告書1份及現
    場照片6幀附卷 （見本院卷第7頁至第25頁、第99頁至第105
    頁）可稽，及被告提出臺南縣政府（95）南縣造字第6838號
    建造執照1紙在卷（見本院卷第58頁）可憑， 且經本院於96
    年 11月9日會同兩造及臺南縣新化地政事務所人員至現場勘
    驗屬實， 並製有勘驗測量筆錄及土地複丈成果圖各1份在卷
    （見本院卷第75頁至第77頁、第88頁）足按，復有被告提出
    之現況照片10幀附卷（見本院卷第82頁至第86頁）足憑，且
    經本院依職權調閱本院96年度執全字第3187號假扣押執行卷
    宗核閱無訛，足堪認上情為真實。惟原告主張其為系爭未保
    存登記建物A、B兩棟之所有權人乙節，則為被告所否認，並
    以前揭情詞置辯。 是本件之爭點厥為系爭未保存登記建物A
    、B兩棟之所有權人， 究為原告或係訴外人詠瑞公司？茲分
    述本院得心證之理由如下：
（一）按建造執照僅係行政機關管理建築之方法，並非取得所有
      權之法定證據，未辦理建物第1次所有權以前， 房屋所有
      權屬於出資興建之原始建築人，與起造人及納稅人名義誰
      屬無涉；因自己出資而建築之房屋，不待登記即原始取得
      其所有權，與該房屋行政上起造人名義之誰屬無關，亦與
      因法律行為而取得者， 須依民法第758條規定經登記始取
      得其所有權者不同定（最高法院85年度台上字第247號、8
      5年台上字第100號判決意旨參照）。又按主管機關核發建
      造執照所載之起造人，僅為聲請主管機關核發建造執照之
      人而已，非謂建造執照所載之起造人，必為興建建物而原
      始取得其所有權之人 （最高法院70年度台上字第976號裁
      判意旨參照）。 是本件如附圖所示系爭未保存登記建物A
      、B兩棟， 在未辦理保存登記前之所有權人，屬實際出資
      建造該建物者所有，而非以建造執照之起造人名義誰屬來
      為認定。準此，被告辯稱應逕以系爭未保存登記建物A、B
      兩棟之起造人即訴外人詠瑞公司為所有權人，即無足取。
（二）按買賣乃法律行為，基於買賣取得不動產之所有權，非經
      登記不生效力，其與定作人原始取得工作物所有權之情形
      不同。且有所謂工作物供給契約，即工作全部材料由承攬
      人供給，而當事人之意思復重在工作物財產權之移轉時，
      仍不失為買賣之一種（最高法院59年台上字第1590號判例
      參照）。經查，本件原告與訴外人詠瑞公司簽訂之系爭工
      程合約書第3條約定： 「工程總價：新臺幣16,580,000元
      （含稅）。」、第5條約定： 「工程驗收：1.發包人（按
      即訴外人詠瑞公司）於接到承包人（按即原告）完工及驗
      收通知時，應於5日內派員驗收點交。 2.驗收時如有缺失
      須改善，承包人應於發包人所通知合理期限內完成缺失改
      善，於改善完成後再通知發包人辦理點交。」、 第6條約
      定「承包方式：包含建築工程之工及料，但不包括水電工
      程及消防工程。」、第15條約定：「本工程在發包人或起
      造人工程款未付清或票據未兌現前，標的物之所有權仍屬
      乙方（按即原告）所有．．．。」等語，並有原告就工料
      由其實際出資所提為憑之統一發票等件存卷（見本院卷第
      108頁至第132頁）足參。 足見本件系爭未保存登記建物2
      棟（尚未施作水電及消防工程）之建造，其出資人係原告
      而非訴外人詠瑞公司，且全部工料均由原告供給，工程全
      部完竣後，訴外人詠瑞公司付清全部工程款（工程合約第
      10條「付款辦法」參照），並於訴外人詠瑞公司驗收無缺
      失後點交與訴外人詠瑞公司，即工作物全部材料由承攬人
      供給，為所謂工作物供給契約，而此種工作物全部材料由
      承攬人供給，並以給付工程款為驗收取得工作物之對價，
      是當事人之意思重在工作物財產權之移轉，自仍不失為買
      賣之一種，在工作物即系爭未保存登記建物A、B兩棟建造
      完成並點交與定作人前，難謂定作人或起造人已取得系爭
      建物之所有權。是本件系爭未保存登記建物A、B兩棟，既
      未建造完成並點交與定作人訴外人詠瑞公司，依前揭說明
      ，系爭未保存登記建物A、B兩棟之所有權人非訴外人詠瑞
      公司，而屬實際出資興建人原告所有甚明。
五、按假扣押之執行，以假扣押之標的脫離假扣押之處置，例如
    將假扣押標的交付執行或撤銷假扣押，其程序即為終結。在
    將假扣押標的交付執行之情形，尚未進行至執行名義所載債
    權之全部或一部，因對於執行標的物之強制執行達其目的時
    ，係屬本案之強制執行程序尚未終結，第三人就執行標標的
    物如有足以排除強制執行之權利，僅得提起請求排除本案強
    制執行程序異議之訴，對於業已終結之假扣押執行程序，殊
    無許其再提起異議之訴請求排除之餘地（最高法院75年台上
    字第2225號判例、 84年度台上字第130號判決意旨參照）查
    ：本件本院96年度執全字第3187號假扣押執行程序查封之系
    爭未保存登記建物A、B兩棟，已交付被告依終局判決聲請之
    本院 96年度執字第68606號給付借款強制執行事件為執行，
    則本件假扣押標的之系爭未保存登記建物A、B兩棟，既已交
    付終局執行事件為執行，而脫離假扣押之處置，依前揭最高
    法院判例、判決意旨，本件假扣押執行程序業已終結，殊無
    許原告就已終結之假扣押執行程序，訴請排除之餘地。從而
    ，原告訴請本院96年度執全字第3187號假扣押強制執行事件
    中，就原告所有坐落在臺南縣新市鄉○○段1489號土地上如
    附圖所示未保存登記建物A、B兩棟所為之強制執行程序，應
    予撤銷，即屬無據，應予駁回。
六、又按第三人就執行標的物有足以排除強制執行之權利者，得
    於強制執行程序終結前，向執行法院對債權人提起異議之訴
    ，如債務人亦否認其權利時，並得以債務人為被告。強制執
    行法第15條定有明文。所謂就執行標的物有足以排除強制執
    行之權利者，係指對於執行標的物具有所有權、典權、留置
    權、質權存在情形之一者而言 （最高法院44年台上字第721
    號判例意旨參照）。本件原告主張被告以訴外人詠瑞公司為
    債務人，向本院聲請強制執行系爭未保存登記建物A、B兩棟
    ，惟系爭未保存登記建物A、B兩棟之所有權人為原告，而非
    訴外人詠瑞公司，已詳如前述。從而，原告本於系爭未保存
    登記建物A、B兩棟所有權人之地位，於本院96年度執字第68
    606號給付借款強制執行事件執行程序終結前， 提起本件訴
    訟，請求撤銷就原告所有坐落在系爭土地上未保存登記建物
    A、B兩棟所為之強制執行程序，即無不合，應予准許，爰判
    決如主文第1項所示。 又原告先位之訴雖僅獲部分勝訴之判
    決，然此係因原告聲明不當所致，原告勝訴部分，已足達原
    告訴訟之目的，避免其所有系爭未保存登記建物A、B兩棟遭
    強制執行，顯毋庸就備位之訴再為審酌，附此敘明。
七、按各當事人一部勝訴、一部敗訴者，其訴訟費用，由法院酌
    量情形，命兩造以比例分擔或命一造負擔，或命兩造各自負
    擔其支出之訴訟費用，民事訴訟法第79條定有明文。本件原
    告之訴雖為一部有理由、一部無理由，惟此係因原告聲明不
    當所致，本件原告勝訴部分，應已足達原告訴訟之目的，避
    免其所有系爭未保存登記建物A、B兩棟遭強制執行，是爰依
    前揭規定，命訴訟費用由被告負擔。
八、又本件判決結果已臻為明確，兩造其餘攻擊防禦方法，經本
    院斟酌後，認對於判決結果已不生影響，爰不逐一論述，併
    予敘明。
九、據上論結，原告之訴為一部有理由、一部無理由，依民事訴
    訟法第79條，判決如主文。
中　　華　　民　　國　　96　　年　  11   　月 　30    日
                        民事第二庭　　法　官  陳金虎
以上為正本係照原本作成。
如對本判決上訴，須於判決送達後20日內向本院提出上訴狀（須
附繕本）。
中　　華　　民　　國　　96　　年  　12   　月　  3    日
                                      書記官  朱小萍
